臺灣高等法院臺中分院刑事判決　　 94年度上更(一)字第217號
上　訴　人
即　被　告　甲○○
選任辯護人　洪主雯律師
上列上訴人因強盜案件，不服臺灣彰化地方法院90年度訴字第12
39號中華民國91年8月21日第一審判決（起訴案號：臺灣彰化地
方法院檢察署90年度偵字第617、6084號），提起上訴，本院判
決後經最高法院第1次發回更審，本院判決如下：
    主  文
原判決關於甲○○部分撤銷。
甲○○共同攜帶兇器，於夜間侵入住宅竊盜未遂，因脫免逮捕，
當場施以強暴，處有期徒刑貳年捌月，扣案之活動扳手壹支及固
定扳手壹支均沒收。
    事  實
一、甲○○與王寶家（經原審判處罪刑未上訴而確定）因曾至乙
    ○○所有位於彰化縣芳苑鄉永興村海埔地375地號之快樂釣
    蝦場內釣魚，見乙○○位於上址之住宅後方附連設有福利社
    ，竟共同基於為自己不法所有意圖之犯意聯絡，於民國（下
    同）89年12月18日夜間4時許，由王寶家駕駛其所有車號
    FL-6649號之自小客車，附載甲○○，並攜帶其所有客觀上
    足供兇器使用之固定扳手、活動扳手各一支至上址後，王寶
    家將車停放於釣蝦場前方之產業道路上，兩人遂繞至屋後，
    由甲○○持上開活動扳手於屋外負責把風，王寶家則以上開
    固定扳手啟開附連於住宅後方福利社之喇叭門鎖後，入內啟
    開福利社櫃臺之抽屜，已著手搜尋財物，然於尚未竊得之際
    ，即遭睡於隔壁房間之乙○○發現呼叫，王寶家遂將上開固
    定扳手遺留於福利社內，並與甲○○二人分別往停車處逃逸
    ，乙○○亦持鐵棍自後追捕，詎甲○○為脫免逮捕，於海釣
    場前之產業道路上，將上開活動扳手丟向乙○○，當場對乙
    ○○施以強暴，致乙○○受有左上肢挫傷、左手肘裂傷0.5
    公分之傷害（傷害部分未據告訴），上開活動扳手因而遺留
    於產業道路上。乙○○仍未因而放棄追捕，沿產業道路追趕
    至FL-6649號自小客車停車處，並將該車擋風玻璃砸毀，王
    寶家、甲○○旋停下腳步，乙○○因而害怕乃折回住處打電
    話報案，二人始得以開車離去。
二、案經彰化縣警察局二林分局報請台灣彰化地方法院檢察署檢
    察官偵查起訴。
    理  由
一、訊據上訴人即被告甲○○雖坦承有於上開時地，與王寶家一
    同前往快樂釣蝦場之事實，惟矢口否認有何共同竊盜及為脫
    免逮捕，而當場對乙○○施以強暴、脅迫之犯行，辯稱：伊
    當天確實有去釣蝦場，但並不知是要去作何事，伊沒有拿扳
    手打乙○○，也沒有佯求王寶家開槍云云。惟查：
(一)、上開犯罪事實，業據證人即被害人乙○○於警詢證稱：「我
    是於民國89年12月18日早上4時左右在芳苑鄉永興村永興海
    埔地地號375號我所經營快樂海釣場內，我發現竊嫌行竊，
    我上前欲加以逮捕時二名竊嫌分持活動扳手及扳手攻擊我，
    致我左手受傷後逃逸。．．案發當晚我在快樂海釣場房間內
    睡覺，約早上4時左右，我聽到隔壁房間門鎖被撬開及小櫃
    檯抽屜被撬開的聲音，我便起床查看，發現竊嫌行竊，我便
    追喊捉賊，我從臥房追到竊嫌行竊房間，結果一個從後面籬
    笆逃走，另一個從前門逃走，我由後面追趕時被竊嫌之一持
    活動扳手攻擊，致我左手受傷流血及瘀血，．．。」、「當
    時我發現二名歹徒在我所經營快樂海釣場內行竊財物，我便
    起床欲加以逮捕，當時身材較高之男子王寶家已在屋內並撬
    開辦公桌抽屜行竊，較矮之男子（經查係甲○○）則持乙把
    活動扳手在窗旁觀看，歹徒見到我喊捉小偷，便開始逃跑，
    我在追趕時甲○○便持所持用之活動扳手攻擊我，致我左手
    受傷。」（警卷第1至3頁）；於偵查中證稱：「．．．約四
    點多，工寮旁有一販賣飲料房間（福利社），我聽到歹徒拿
    扳手來破壞我的門鎖，他們先打開屋後的門，進入福利社，
    並打開福利社的抽屜，我聽到抽屜被撬開的聲音，我就打開
    我房間和福利社間的窗戶，看到有歹徒站在抽屜前，另一人
    尚未看到，我喊了一句『你在做什麼，賊』，人就跑掉，從
    後門跑掉，跑到門前的產業道路，我也從客廳門追出來，歹
    徒的車放在產業道路上的暗處，離我家約五十米左右，追到
    了產業道路上，我又碰到了另一較矮小的歹徒，他是從我屋
    後繞不同方向過來，他碰到我，就拿紅色活動扳手打我的手
    （未說何話），而先前我追的那歹徒，已經跑到前方去了。
    」、「問：歹徒拿紅色扳手打你時，你先前追的歹徒距離你
    多遠？答：跑在前方，矮小的歹徒拿扳手打我後，人也跑掉
    ，紅色的扳手丟在現場。而較高歹徒撬抽屜的扳手則留在福
    利社，事後發現的。」（偵617號卷第32、33頁）；於本院
    前審亦證稱：「那天晚上我發現他們二人到福利社，我有聽
    到聲音，我喊說做什麼，賊，就追出去，我繞壹個門出去，
    他們直接出去，我有拿一支鐵管，我追王寶家沒追到，他們
    二人都要上車，他們的車在路邊，距我家四十米，我追不到
    他們，就拿鐵管打破他們的擋風玻璃。我發現遠遠的有類似
    電擊棒的東西在他們手上，我就沒再追，就跑回來報案，回
    來後我才發現我左手受傷。」、「問：為何手會受傷？答：
    我在追的時候，有感覺到東西打到我左手，該東西掉在地上
    ，好像金屬鐵的聲音。在天亮起來後，我小孩有找到活動扳
    手，我才確定是那東西打到我。」、「問：你追的人為何拿
    活動扳手打到你的手？答：他們在跑，他們分別在屋子兩邊
    各跑各的。在屋後產業道路會合繼續跑，我再追的時候，就
    感覺被活動扳手打到。」等情（本院上訴卷第48、49頁）。
    證人乙○○證述其住處於上開時、地遭被告及王寶家分持活
    動及固定扳手侵入竊盜，且在追逐時為被告持活動扳手攻擊
    受傷等情甚為具體明確，被告上開犯行已甚灼然。
(二)、同案被告王寶家於原審供認：「．．當天淩晨4點多要去櫃
    台抽屜偷東西，但未偷到就被乙○○發現，當時甲○○在外
    面，我將抽屜撬開．．．我是拿扳手進去，當天我約甲○○
    要去偷東西，我是開我的FL-6649號小客車去的．．．。」
    、「．．．撬開後被害人喊抓賊，我就逃跑．．．。」、「
    ．．．當天我有看到老闆拿著鐵管要追甲○○，後來因為老
    闆本就認識我，隔天老闆有去我家問我『當天他要打一個人
    ，那一人（即甲○○）緊張將東西丟掉傷到他』，問甲○○
    是住於何處。」等語（原審卷第45至47頁），核與證人乙○
    ○所述之情節相符，堪認證人乙○○之指述信而有徵，並非
    構詞誣陷。又同案被告王寶家於本院前審供稱：「問：為何
    偷釣蝦場的東西？答：我提議的，我賭博沒有錢，邀他去那
    裡偷東西，他說好。」、「問：是否拿扳手、固定扳手各一
    支？是誰的？答：都是我的。」、「問：何人進去偷？答：
    我。」、「問：被告做什麼？答：我叫他顧外頭。」等語在
    卷 (本院上訴卷第45、46頁)，且被告甲○○若非與同案被
    告王寶家共同參與竊盜，為何同案被告王寶家將車停在距離
    證人乙○○上開住處四十公尺處時（業據證人乙○○證述如
    上），被告仍與同案被告王寶家一同下車，手持同案被告王
    寶家交付之活動扳手，前往乙○○住處並立屋前窗旁，並於
    證人乙○○發現喊捉賊時，才與同案被告王寶家一起逃跑呢
    ？（警卷第9頁），可見被告甲○○共同參與本件竊盜之犯
    意聯絡及行為分擔，其辯稱未參與竊盜行為云云，顯不可信
    。
(三)、被告甲○○於警詢亦坦承：「因我在逃跑時乙○○後面追我
    ，我將手中工具丟掉不小心打傷乙○○的。」、「．．．該
    釣魚場老闆便喊捉賊，我便逃跑，老闆在後面追，我將手中
    工具丟掉，不小心打傷他，我希望他能原諒我，我要賠他醫
    藥費。」，核與證人乙○○證稱；「．．．較矮之男子（經
    查係甲○○）則持乙把活動扳手在窗旁觀看，歹徒見到我喊
    捉小偷，便開始逃跑，我在追趕時甲○○便持所持用之活動
    扳手攻擊我，致我左手受傷。」等語相符（警卷第1至3頁）
    。再者，被告甲○○與同案被告王寶家分持活動扳手、固定
    扳手前往證人乙○○上開住處竊盜等情，已如前述，而同案
    被告王寶家持有之固定扳手於竊盜時因證人乙○○發覺喊捉
    賊而遺留於證人乙○○設置之上開福利社內，亦據證人乙○
    ○證述在卷，是在證人乙○○追逐被告甲○○及同案被告王
    寶家時，同案被告王寶家手上並未持有任何工具，可見在追
    逐過程只有被告甲○○手上持有該活動扳手，則被告甲○○
    於警詢供述係伊持活動扳手打傷證人乙○○等語，應與事實
    相符。至於被告甲○○事後翻異前供辯稱伊未持活動扳手打
    傷證人乙○○，或係同案被告王寶家於逃跑中取走伊手上活
    動扳手丟傷證人乙○○云云。惟為同案被告王寶家所否認，
    亦與被告上開供述及證人乙○○前開證述之情節不符，自難
    憑信。又證人乙○○於本院證稱：「問：你在追逐時有無發
    現手受傷？答：我追逐當時不曉得，我回來的時候才知道，
    我也不知道係何人所打，也不知道是用何東西打。」（本院
    更審卷第53頁），惟證人乙○○此一證詞與前開明確指認被
    告之證述不符，已有存疑，且證人乙○○當時係左上肢挫傷
    、左手肘裂傷0.5公分，於89年12月18日至醫院急診，有診
    斷書在卷可稽（警卷第18頁），其傷勢尚非輕微至可完全不
    予理會之程度，足見其稱回來的時候才知道，也不知道何人
    所打，也不知道用何東西打，亦與常情不合，無非事後和解
    迴護被告之詞，難以作為有利被告之認定。
(四)、被告及同案被告王寶家與被害人乙○○於彰化縣芳苑鄉調解
    委員會所為之調解內容：「聲請人等（即甲○○與王寶家）
    二人於民國89年12月20日（18日之誤載）凌晨在芳苑鄉永興
    村海埔之對造人（即乙○○）所經營之快樂釣蝦場拿取對造
    人物品時，因誤會衝突，持物傷及對造人手部，．．．」，
    有上開調解委員會調解書一份附卷足憑（偵617號卷第44頁
    ），益證被告等確有至被害人所經營之釣蝦場竊取物品，且
    有持物傷及被害人之事實。此外，並有扣案之固定扳手、活
    動扳手各一支及乙○○診斷書一紙足資佐證。
(五)、被告於警詢中陳稱：到達現場後，王寶家才說要行竊，經伊
    勸阻不聽，伊即立於屋外，大門係王寶家所破壞，至伊手中
    之扳手則係王寶家所交付，嗣老闆（即乙○○）發現並喊捉
    賊，伊即逃跑，因乙○○於後追趕，便將手中工具丟掉，致
    不小心打傷乙○○云云（警卷第8頁），已坦承其知悉共同
    被告王寶家欲入屋行竊，且其有以手中工具傷害乙○○之情
    ，嗣雖於偵查中改稱：伊與王寶家下車時，王寶家將二支扳
    手均交予伊，待靠近門邊時，王寶家再將較細之六角扳手（
    固定扳手）拿去破壞門鎖，入內撬開抽屜，王寶家並叫伊於
    屋外偷釣魚，嗣遭老闆發現喊捉賊，伊即逃跑，原本王寶家
    跑在伊前方，其竟回頭拿伊手上之扳手丟向屋主，之後便由
    王寶家駕車搭載伊離開，伊並未叫王寶家開槍打屋主云云（
    偵617號卷第39頁反面至41頁），復於原審辯稱：伊沒有拿
    扳手，老闆（即乙○○）喊抓賊時，伊就逃跑，並沒有打傷
    乙○○云云（原審卷第30頁），顯見被告為求脫罪，一再虛
    詞以對，互核被告之供述情節前後有所出入，且與同案被告
    王寶家於本院前審供稱：「問：為何偷釣蝦場的東西？答：
    我提議的，我賭博沒有錢，邀他去那裡偷東西，他說好。」
    、「問：是否拿扳手、固定扳手各一支？是誰的？答：都是
    我的。」、「問：何人進去偷？答：我。」、「問：被告做
    什麼？答：我叫他顧外頭。」、「問：被害人發現後是否出
    來追捕你們？答：我躲在魚池邊。被害人去追被告。」、「
    問：你有無看到被害人追被告的情況？答：我只知道被害人
    說有人打到他，我沒有看到被害人如何受傷。」、「問：你
    有無看到被告拿東西丟被害人？答：被害人說是被告丟他的
    。」等情（見本院上訴卷第45至47頁）之事實不符，被告所
    辯無非事後飾卸之詞，均不足採信。
(六)、至於證人乙○○於本院前審供稱：「問：有無感覺是高的或
    是矮的丟你？答：我無法確定。」、「問：你被打到時，你
    追的人距離你多遠？答：差不多審判席到被告發言席的距離
    。約有一丈，十五台尺左右的距離。」、「問：那個人你能
    否認出是誰？答：當然是王寶家。我看到他背面就可以肯定
    是他，他曾經到我那裡釣魚釣到晚上六、七點。」（本院上
    訴卷第49頁）；於本院更審又證稱：「問：你在追逐時有無
    發現手受傷？答：我追逐當時不曉得，我回來的時候才知道
    ，我也不知道係何人所打，也不知道是用何東西打。」（本
    院更審卷第53頁），惟證人乙○○此一證詞與前開明確指認
    被告之證述顯然不符，已有存疑，且其或稱未能確定何人持
    扳手丟伊，或稱持扳手丟伊之人確係王寶家，前後矛盾而不
    一致，應係被告與其和解後，為迴護尚未判決確定之被告所
    為之供述，非可據其此部分供詞為有利被告之認定。
(七)、綜上所述，本件事證明確，被告上開否認與辯解，無非卸責
    飾詞，核無可採，其犯行堪予認定，應依法論科。
二、按刑法第321條第1項第3款之攜帶兇器竊盜罪，係以行為人
    攜帶兇器竊盜為其加重條件，此所謂兇器，其種類並無限制
    ，凡在客觀上足對人之生命、身體、安全構成威脅，具有危
    險性之兇器均屬之，且只須行竊時攜帶此種具有危險性之兇
    器為已足，並不以攜帶之初有行兇之意圖為必要；又刑法第
    330條所謂犯強盜罪，不僅指自始犯強盜罪者而言，即依第
    329條以強盜論者，亦包括之，如此項準強盜有第321條第1
    項各款情形之一，自應依第330條論處，最高法院79年台上
    字第5253號、42年台上字第523號判例意旨可資參照。復按
    刑法第330條已於91年1月30日經總統公布修正，91年2月1日
    生效，修正後之刑度較諸修正前之刑度已有提高，比較新舊
    法，以修正前之刑法第330條較有利於被告。經查，本件扣
    案之活動扳手、固定扳手各一支，均係鐵製質地堅硬，且或
    重達約零點三公斤，有原審勘驗筆錄附卷可參（原審卷第45
    、46頁），客觀上均足以對人之身體、安全具有危險性，堪
    認足供為凶器使用。被告與共犯王寶家共同攜帶凶器，於夜
    間侵入被害人乙○○住宅，著手為竊盜行為之實施，未及得
    手，於受追捕過程中，因脫免逮捕而當場對被害人施以強暴
    行為，是核被告甲○○所為，係犯刑法第329條之準強盜罪
    ，並有同法第321條第1項第1款、第2款、第3款之情形，應
    論以修正前刑法第330條第2項、第1項之攜帶兇器，於夜間
    侵入住宅準強盜未遂罪。被告與王寶家之間，有犯意聯絡及
    行為分擔，應論以共同正犯。又被告已著手於加重竊盜行為
    之實施，惟尚未竊得財物，因脫免逮捕而當場施以強暴，屬
    加重準強盜未遂犯，爰依刑法第26條前段之規定，按既遂犯
    之刑度減輕其刑。
三、原審以被告罪證明確，依法論罪科刑，固非無見，惟查(一)有
    罪之判決書應記載事實，刑事訴訟法第308條定有明文。所
    謂事實，指與適用法律有關之事項，不僅指犯罪之行為而言
    ，即犯罪之時間、處所、動機、目的、手段、結果等與論罪
    科刑有關之事項，亦應明確記載，原判決就被告先行竊盜之
    犯罪時間僅於事實欄記載「於翌（18）日凌晨4時許之夜間
    」等語，而未具體認定係於何年何月犯罪，自有未洽。(二)又
    刑法第330條已於91年1月30日經總統公布修正，91年2月1日
    生效，修正後之刑度較諸修正前之刑度已有提高，原審未及
    比較新舊法而予適用，亦有未合。(三)原判決認定被告另有當
    場施以脅迫，亦有未洽（詳後述）。被告上訴意旨否認犯罪
    而指摘原判決不當，固無可取，惟原判決既有上述可議之處
    ，自屬無可維持，應由本院將關於被告部分撤銷改判。爰審
    酌被告曾有竊盜前科（參本院被告前案紀錄表），素行不良
    ，仍不知悔改，為圖私利於夜間與王寶家共同侵入被害人住
    處竊取財物，對於被害人生命、身體、財產危害甚鉅，犯罪
    後一再飾詞圖卸，暨其犯罪之動機、手段、致生危害之程度
    等一切情狀，量處如主文第2項所示之刑。至扣案之活動扳
    手及固定扳手各一支，係供被告犯罪所用之物，且為同案被
    告王寶家所有，此據被告供明，依刑法第38第1項第2款宣告
    沒收。
四、不另為無罪諭知部分：
(一)、公訴意旨另以：乙○○沿道路追趕至FL-6649號小客車停車
    處，並將該車擋風玻璃砸毀，被告與王寶家旋停下腳步，二
    人為脅迫乙○○退讓，遂由被告開口佯求王寶家開槍，乙○
    ○聞訊，心生畏懼仍迅速折回住處，王寶家始得以搭載被告
    離去，因而認被告另有共同攜帶兇器，於夜間侵入住宅竊盜
　　未遂，因脫免逮捕，當場施以脅迫之行為云云。
(二)、按事實之認定，應憑證據，如未能發現相當證據，或證據不
    足以證明，自不能以推測或擬制之方法為裁判基礎；認定犯
    罪事實所憑之證據，雖不以直接證據為限，間接證據亦包括
    在內，然無論直接或間接證據，其為訴訟上之證明，須於通
    常一般之人均不致於有所懷疑，而得確信其為真實之程度者
    ，始得據之為有罪之認定，倘其證明尚未達到此一程度，而
    有合理之懷疑存在時，即無從為有罪之認定；認定不利於被
    告之事實，須依積極證據，茍積極證據不足為不利於被告事
    實之認定時，即應為有利於被告之認定，更不必有何有利之
    證據，最高法院40年臺上字第86號、76年臺上字第4986號及
    30年上字第816號判例分別著有明文。
(三)、證人乙○○雖於偵查中證稱：「歹徒想坐上車，但因我追到
    ，他們未上車，我追到車子處，先打破車子擋風玻璃，而2
    個歹徒到我前方100公尺處就停下來，拿出一支閃光的東西
    ，我判斷是電擊棒，我有聽到矮小的歹徒要另一歹徒開槍，
    我聽到他說此話後，我就回家報警。」（偵617號卷第33頁
    ）；於本院更審時證稱：「他們距離我有二百公尺遠，我有
    看到電擊棒在閃，我無法判斷係何人所拿。」、「問：你發
    現被告停在前方二百公尺停跑時，當時該處有多少人？答：
    我無法確定共有幾人，包括他們二人我也看不清楚。」、「
    我每天都在該處出入，因該處剛好有海防站哨，我看到閃的
    地方就是站哨的地點，所以確定為二百公尺。」、「問：是
    否曾供述矮的歹徒要另一歹徒開槍，我確定是矮的說的？答
    ：我無法確定係何人所說。」、「當時距離歹徒多遠？答：
    二百公尺，今天的答案才是標準。」（本院更審卷第54至58
    頁），證人乙○○對於當時停止追趕被告時兩方距離究為
    100公尺或200公尺前後不一，且遠在100公尺或200公尺外，
    證人乙○○能否聽見被告與同案被告王寶家之對話聲，非無
    疑竇，且證人乙○○於本院亦證稱無法確定係何人所說，自
    難遽認係被告曾有要王寶家開槍之話語。又證人乙○○於偵
    查中又供稱：「歹徒停下來在該處走動，因為歹徒有二人，
    我害怕才跑回家。」（同上偵卷第33頁反面），顯然證人乙
    ○○非因被告或王寶家當場對其施以脅迫致心生畏懼而返家
    ，乃係自己心生害怕之故。證人乙○○就此部分之證詞顯前
    後不一且有瑕疵。
(四)、公訴人就此部分提出之證據，本院仍有合理之懷疑存在，無
    法得確信其為真實之程度者，尚難遽以證人乙○○上開前後
    不一且存有瑕疵之證詞，為不利於被告之事實認定，公訴人
    認為此部分與前開論罪部分有實質上一罪關係，爰不另為無
    罪之諭知。至於公訴人聲請勘驗現場，爰此部分事實已明，
    核無必要。
據上論斷，應依刑事訴訟法第369條第1項前段、第364條、第299
條第1項前段，刑法第2條第1項但書、第28條、第329條、修正前
330條第2項、第1項、第26條前段、第38條第 1項第2款，判決如
主文。
本案經檢察官丙○○到庭執行職務。
中　　華　　民　　國　　94　　年　　11　　月　 3   　 日
            刑事第八庭  審判長法  官  羅  得  村
                              法  官  巫  政  松
                              法  官  紀  文  勝
上列正本證明與原本無異。
如不服本判決應於收受送達後十日內向本院提出上訴書狀，其未
敘述上訴之理由者並得於提起上訴後十日內向本院補提理由書（
均須按他造當事人之人數附繕本）。
                              書記官  顏  子  良
中　　華　　民　　國　　94　　年　　11 　月　　7    　日
附錄法條：
刑法第三百二十九條：竊盜或搶奪，因防護贓物、脫免逮捕或湮
滅罪證，而當場施以強暴脅迫者，以強盜論。
修正前刑法第三百三十條：
犯強盜罪而有第三百二十一條第一項各款之情形之一者，處五年
以上十二年以下有期徒刑。
前項之未遂犯罰之。
                                                      Ａ
